臺灣高等法院刑事判決
110年度上易字第149號
上  訴  人  臺灣臺北地方檢察署檢察官
被      告  吳明達


上列上訴人因被告違反毒品危害防制條例案件，不服臺灣臺北地
方法院109年度易字第1177號，中華民國109年12月21日第一審判
決（聲請簡易判決處刑案號：臺灣臺北地方檢察署109年度撤緩
毒偵字第254號），提起上訴，本院判決如下：
    主  文
上訴駁回。
    理  由
一、聲請簡易判決處刑意旨略以：被告甲○○基於施用第二級毒品
    甲基安非他命之犯意，於民國108年4月19日下午10時許，在
    新北市永和區好樂迪視廳歌唱KTV店內，以將甲基安非他命
    置於玻璃球內用打火機燃燒方式，施用第二級毒品甲基安非
    他命1次。嗣於同年月21日下午5時30分許，在臺北市大安區
    基隆路3段與辛亥路3段口前，因搭乘張敬亭駕駛之車牌號碼
    00-0000號自用小客車形跡可疑而為警攔查，經其自願同意
    採尿送驗結果，呈現安非他命及甲基安非他命陽性反應。因
    認被告涉犯毒品危害防制條例第10條第2項之施用第二級毒
    品罪嫌云云。
二、按刑事訴訟法第303條第1款規定，案件有起訴之程序違背規
    定之情形者，應諭知不受理之判決。次按毒品危害防制條例
    於109年1月15日經修正公布第20條、第23條等條文，並增訂
    第35條之1，自同年7月15日施行生效。修正後毒品危害防制
    條例第20條第3項規定：「依前項規定為觀察、勒戒或強制
    戒治執行完畢釋放後，3年後再犯第10條之罪者，適用前2項
    之規定」。同條例第23條第2項規定：「觀察、勒戒或強制
    戒治執行完畢釋放後，3年內再犯第10條之罪者，檢察官或
    少年法院（地方法院少年法庭）應依法追訴或裁定交付審理
    」。另同條例第35條之1第1款規定：「偵查中之案件，由檢
    察官依修正後規定處理。」，亦即檢察官就偵查中之施用毒
    品案件，應依上揭修正後規定處理。本次修正之毒品危害防
    制條例第20條第3項及第23條第2項規定，雖僅將原條文之再
    犯期間由「5年」改為「3年」，惟鑑於採取傳統刑事機構式
    處遇，將施用毒品者當作「犯人」處理，其施用人數及再犯
    率仍高，將施用毒品者監禁於監獄內，僅能短期間防止其接
    觸毒品，因慣用毒品產生之「心癮」根本無法根除，並慮及
    毒品危害防制條例施行多年累積之戒毒經驗及實效，暨逐步
    擴充之醫療、戒癮機構、專業人力、社區支援系統等資源，
    尤以本次毒品危害防制條例第24條修正，擴大檢察官對施用
    毒品者附條件緩起訴處分之範圍，使其能視個案具體情形給
    予適當多元社區處遇。準此，本次修正後對於施用毒品者之
    思維，自應與時俱進，擺脫以往側重於「犯人」身分之處罰
    ，著重其為「病患」之特質，並以「治療」疾病為出發點，
    重新評價前揭所謂「3年後再犯」之意義。而毒品戒除不易
    ，須經長期且持續之治療，為醫療及司法界之共識，施用毒
    品者既被視為「病患性犯人」，最佳處遇方式即為治療，期
    能逐漸減少毒品施用之頻率及數量，進而達到戒除毒癮的完
    全治癒目標。對於施用毒品者之治療方式，有機構外之處遇
    （如自行赴醫院戒癮、附命完成戒癮治療緩起訴處分等），
    或機構內之觀察、勒戒或強制戒治；至對施用毒品者科以刑
    罰，無非在運用刑罰之一般預防功能以嚇阻毒品之施用。基
    於憲法保障人民之生存權，及根據每個國民生存照顧需要提
    供基本給付之理念，為協助施用毒品者戒除毒癮復歸社會，
    對於經監獄監禁處遇後仍再犯之施用毒品者，更應恢復以機
    構內、外之治療協助其戒除毒癮。此即本次修正毒品危害防
    制條例第20條第3項關於施用毒品者所謂「3年後再犯」係何
    所指之立法真諦。換言之，除檢察官優先適用同條例第24條
    命附條件緩起訴處分處遇（不論幾犯，亦無年限）外，對於
    施用毒品初犯者，即應適用第20條第1項、第2項為機構內之
    觀察、勒戒或強制戒治；若於上開機構內處遇執行完畢釋放
    後，「3年內再犯」者，依第23條第2項規定，應依法追訴；
    倘於「3年後再犯」，自應再回歸到傳統醫療體系機構內重
    為觀察、勒戒或強制戒治之治療。是對於戒除毒癮不易者，
    唯有以機構內、外處遇及刑事制裁等方式交替運用，以期控
    制或改善其至完全戒除毒癮。是以，現行毒品危害防制條例
    既認施用毒品者具有「病患性犯人」特質，強調治療勝於處
    罰、醫療先於司法，對於第20條第3項及第23條第2項所謂「
    3年後（內）再犯」，自應以3年為期，建立定期治療之模式
    。準此，第20條第3項規定中所謂「3年後再犯」，只要本次
    再犯（不論修正施行前、後）距最近1次觀察、勒戒或強制
    戒治執行完畢釋放，已逾3年者，即該當之，不因其間有無
    犯第10條之罪經起訴、判刑或執行而受影響（最高法院109
    年度台上大字第3826號裁定意旨參照）。
三、經查：
　㈠被告前因施用第二級毒品案件，經原審法院以88年度毒聲字
    第1773號裁定送觀察、勒戒後，因認無繼續施用毒品傾向，
    於88年8月5日執行完畢釋放出所，並由臺灣臺北地方檢察署
    檢察官以88年度偵字第16926號案件為不起訴處分確定；又
    因施用第二級毒品案件，經原審法院以88年度毒聲字第2720
    號裁定送觀察、勒戒後，因認無繼續施用毒品傾向，於88年
    11月17日執行完畢釋放出所，並由臺灣臺北地方檢察署檢察
    官以88年度毒偵字第891號案件為不起訴處分確定；再因施
    用毒品案件，經原審法院以91年度毒聲字第174號裁定令入
    戒治處所施以強制戒治後，嗣經原審法院以91年度毒聲字第
    1902號裁定停止戒治並付保護管束，再經原審法院以92年度
    毒聲字第237號裁定撤銷停止戒治令入戒治處所施以強制戒
    治，於92年7月1日強制戒治執行完畢出監，有本院被告前案
    紀錄表在卷可查（本院卷第19至22、28至29頁）。
　㈡嗣被告於108年4月19日下午10時許，再犯本件施用第二級毒
    品甲基安非他命之犯行，距被告最近一次觀察、勒戒或強制
    戒治執行完畢之日（即92年7月1日），已逾3年，核屬毒品
    危害防制條例第20條第3項所規定之「3年後再犯」。揆諸前
    開說明，本件仍應依修正後之毒品危害防制條例第20條第3
    項、現行同條例第24條等規定，由檢察官基於一次性之整體
    規劃而重啟處遇程序，視被告個案情形，是否適合觀察、勒
    戒或強制戒治或給予附命完成戒癮治療緩起訴處分之機會。
    檢察官逕予提起公訴，法院無從替代檢察官為上開合義務性
    之裁量處遇，應認本件起訴程序違背規定，且無從補正。原
    審因而不經言詞辯論，逕為諭知不受理，並無違誤。
四、檢察官上訴意旨略以：被告既經檢察官撤銷緩起訴處分，依
    毒品危害防制條例第24條第1、2項之規定，自應依法提起公
    訴。最高法院109年度台上大字第3826號裁定固就同條例第2
    0條第3項「3年後再犯」部分作出解釋，惟其範圍並不包括
    同條例第24條第2項已明文規定之內容。原審誤認前開大法
    庭裁定之範圍，所為判決與法律規定不符，認事用法尚嫌未
    恰云云。惟按現行毒品危害防制條例對於施用第一級或第二
    級毒品罪者，進入司法程序之戒癮治療方式，係採取「觀察
    、勒戒或強制戒治」與「附命完成戒癮治療之緩起訴處分」
    雙軌制，其目的同在給予施用毒品者戒毒自新機會。是以，
    被告既同意參加「戒癮治療」，並由檢察官採行「附命緩起
    訴」方式，且完成「附命緩起訴」所採用之戒癮治療，事實
    上已接受等同「觀察、勒戒或強制戒治」執行完畢釋放之處
    遇（最高法院109年度台非字第76號判決意旨參照）。反之
    ，縱經檢察官為附命完成戒癮治療之緩起訴處分，若被告未
    完成戒癮治療，即無從視為事實上已經「觀察、勒戒或強制
    戒治」執行完畢，仍有觀察、勒戒及強制戒治制度之適用，
    俾利以機構內之處遇方式協助其戒除毒癮，檢察官亦得為不
    同條件或期限之緩起訴處分。查被告因108年4月19日施用第
    二級毒品甲基安非他命之犯行，經臺灣臺北地方檢察署檢察
    官以108年度毒偵字第2188號為附命完成戒癮治療之緩起訴
    處分確定，惟於緩起訴期間內，被告因未完成戒癮治療，經
    同署檢察官以109年度撤緩字第391號撤銷緩起訴處分確定，
    並以109年度撤緩毒偵字第254號聲請簡易判決處刑，有上開
    緩起訴處分書、檢察官簽呈、撤銷緩起訴處分書、聲請簡易
    判決處刑書附卷可憑（毒偵卷第79至80頁，撤緩卷第1、45
    頁，本院卷第9至10頁）。是被告於108年間雖曾經檢察官為
    附命完成戒癮治療之緩起訴處分，惟因其並未完成戒癮治療
    而遭撤銷，尚難等同曾受「觀察、勒戒或強制戒治」執行完
    畢釋放之處遇，揆諸前開說明，檢察官仍應具體審酌被告情
    形，給予附命完成戒癮治療緩起訴處分之機會，或向法院聲
    請裁定送觀察、勒戒。原審據此為不受理判決，核無不合。
    檢察官上訴意旨，指摘原判決不當，為無理由，應予駁回，
    並不經言詞辯論為之。
據上論斷，應依刑事訴訟法第368條、第372條，判決如主文。
中　　華　　民　　國　　110 　年　　1 　　月　　27　　日
                  刑事第二十五庭審判長法　官  邱滋杉
                                      法　官  黃翰義
                                      法　官  陳彥年
以上正本證明與原本無異。
不得上訴。
                                      書記官  彭秀玉
中　　華　　民　　國　　110 　年　　1 　　月　　27　　日